臺灣臺中地方法院刑事判決　　　　　　　　　　　　　　九十三年度訴字第五九號
　　公　訴　人　臺灣臺中地方法院檢察署檢察官
　　被　　　告　乙○○
　　選任辯護人　劉鴻基律師
右列被告因偽造有價證券等案件，經檢察官提起公訴（九十二年度偵續字第七號），
本院判決如左：
    主  文
乙○○無罪。
    理  由
一、公訴意旨略以：被告乙○○因曾代丁○○向告訴人甲○○調借款項，而交付以林
    基安名義簽發之支票一紙予告訴人，該紙支票於民國八十九年九月十五日退票；
    被告因欲向告訴人取回林基安之退票，乃於不詳時間，向丁○○取得尚無任何背
    書之如附表一所示之支票一紙後，在不詳地點，與姓名年籍均不詳之成年人基於
    犯意聯絡，由該不詳姓名年籍之人以偽刻之「周陳款」印章蓋用於如附表一所示
    之支票背面以偽造屬私文書性質之周陳款的背書，足以生損害於周陳，被告並
    在該支票背面簽名背書，而於八十九年九月二十五日，前往告訴人位於臺中市○○區○○路一段一四八巷十三號住處，將該紙有偽造周陳款背書之支票交付予告
    訴人而行使該偽造之私文書，足以生損害於周陳與告訴人，被告另在告訴人住
    處簽發如附表二所示之本票五紙交予告訴人；告訴人因不認識如附表一所示支票
    之發票人王自誠，為求債權得以確保，遂要求被告將該如附表一、二所示支票一
    紙、本票五紙取回另覓他人背書，並將林基安之退票交還被告以供註銷；被告取
    回如附表一、二所示之支票、本票後，竟又與前述姓名年籍均不詳之成年人基於
    偽造私文書與偽造有價證券之犯意聯絡，由該姓名年籍不詳之成年人在如附表一
    所示之支票背面接續偽造「周陳款」之簽名背書，及意圖供行使之用，在如附表
    二所示之本票五紙的發票人欄，蓋用前述偽刻之「周陳款」印章各一次，並偽造
    「周陳款」之簽名各一次，藉以偽造周陳款為共同發票人之有價證券本票五張，
    被告復於數日後，再前往告訴人住處，將前開有偽造周陳款簽名蓋章背書之如附
    表一所示之支票一紙、偽造之以周陳款為共同發票人之如附表二所示之本票五紙
    交予告訴人，而行使偽造之私文書背書與偽造之有價證券，足以生損害於周陳
    與告訴人，被告並向告訴人稱背書、共同發票人之周陳款為其母（被告之母名實
    為周陳，業經臺灣臺中地方法院檢察署檢察官另為不起訴處分明確在案）。嗣
    因上開如附表一、二所示之支票、本票屆期後，均無從兌現，經告訴人向被告之
    母周陳催討，周陳否認有在上開如附表一、二所示支票背書及簽發本票之事
    ，並拒絕付款，告訴人始知上情，因認為被告涉犯刑法第二百零一條第一項偽造
    有價證券罪、刑法第二百十六條、第二百十條之行使偽造私文書罪等情。
二、按犯罪事實應依證據認定之，無證據不得認定犯罪事實，刑事訴訟法第一百五十
    四條第二項定有明文。次按認定不利於被告之事實，須依積極證據，苟積極證據
    不足為不利於被告事實之認定時，即應為有利於被告之認定，更不必有何有力之
    證據；另事實之認定，應憑證據，如未能發現相當證據，或證據不足以證明，自
    不能以推測或擬制之方法，以為裁判基礎；且認定犯罪事實所憑之證據，雖不以
    直接證據為限，間接證據亦包括在內，然而無論直接或間接證據，其為訴訟上之
    證明，須於通常一般之人均不致有所懷疑，而得確信其為真時之程度者，始得據
    為有罪之認定，倘其證明尚未達到此一程度，而有合理之懷疑存在時，即無從遽
    為有罪之確信，有最高法院三十年上字第八一六號、四十年臺上字第八六號、七
    十六年臺上字第四九八六號等判例意旨足憑。
三、公訴意旨認定被告乙○○涉犯偽造有價證券、行使偽造私文書等罪嫌，無非是以
    告訴人甲○○之指訴、證人丁○○之證詞及如附表一、二所示之支、本票影本為
    憑。本件訊據被告堅詞否認有為公訴人所指上揭犯罪事實，並堅稱：伊於八十九
    年九月二十五日將如附表一、二所示之支、本票交付告訴人，以換回前揭以林基
    安名義為發票人簽發之支票，之後伊並未將如附表一、二所示之支、本票取回，
    亦未使伊母周陳在其上背書，起訴書亦認定如附表一、二所示支票、本票上之
    周陳的簽名非伊所為，且無證據證明係伊偽造、偽蓋周陳的簽名及蓋印等情
    ；經查：
（一）、告訴人先於檢察官訊問時指稱：被告是為了處理之前未兌現的款項，至我家
        並交付給我一張客票及開立五張本票（即如附表一、二所示之支票、本票）
        ，但因為我不認識發票人，除要求被告背書外，並要求被告再去找我認識的
        人背書，我又再度將上開六張支票、本票交還給被告，約一星期後，被告將
        票交付給我，上面有其母親周陳的背書及蓋章，其稱說是他母親書寫的等
        詞，（見臺灣臺中地方法院檢察署檢察官九十一年度偵字第一０五四四號偵
        卷第三十八至三十九頁），嗣其在檢察官訊問時復指述：我並不是透過宋雪
        惠將錢借貸給被告，而是親自將二十五萬元之支票交付與被告，被告當時給
        我林基安的票，我並沒有問來源，嗣後被告拿王自誠的票要換林基安的票時
        ，我也沒有問來源，但是退票後，我查得王自誠的支票帳戶退了三百多張的
        票，我會先將林基安的票給被告，是因為當天他帶三、四人一同前往，且稱
        說不能讓該票退票，要將票攜回註銷，所以才會交付給被告，被告與我換林
        基安的票時，他交付給我的如附表一、二所示之本、支票有周陳的蓋章但
        沒有簽名，但我拒絕將王自誠的支票及被告所開立五張本票退回，經過二、
        三日被告才將簽有周陳姓名的本、支票給我等詞（見上開第一０五四四號
        偵卷第五十六至五十八頁），其中關於告訴人是否有將被告交付之如附表一
        、二所示支、本票退還予被告以拿給其他認識的人簽名蓋章共同發票、背書
        ，以及告訴人第一次收受被告所交付之如附表一、二所示支、本票時，其上
        究有無周陳的蓋章等事項，告訴人上開指訴內容前後不一致，且再觀之告
        訴人其後在檢察官訊問時又改稱：告訴狀內之支票影本是被告第一次交付給
        我時，是我先將其影印後交還給他，請他拿回去給認識的人背書，當時票背
        已有周陳的印章，第二次被告交付支票時，才加上周陳簽字背書，被告
        事實上第一次給我本票時，上面僅有其簽名及按指印，但我將其退回請其讓
        認識的人簽名，第二次他拿王自誠的支票給我，上面只有乙○○簽字及周陳
        的印章，我又拒絕，請他將支票取回給認識的人背書，第三次被告將五張
        本票及一張支票同時交付給我，票面已加上周陳簽名，本票發票欄已加上
        周陳的簽名蓋章，被告在第一、二次將支票或本票交付給我時，僅我與他
        在場，但第三次他帶一位約三十歲的男子一起前來等詞（見臺灣臺中地方法
        院檢察署檢察官九十二年度偵續字第七號偵卷第五十八至五十九頁），其中
        關於「先影印支票、本票後再退還予被告」、「前後計有三次交付支票、本
        票的過程」均係告訴人之後新提出的陳述，且本院審視如附表二所示之本票
        影本，其上「周陳款」之簽名，顯然為「周陳款」的蓋章所遮蓋，實亦與告
        訴人所稱本票上係先有周陳款的蓋章、後有周陳款的簽名之情形不符，再者
        ，告訴人在本院審理時又提出新的陳述內容，其稱：被告是透過姊姊認識的
        朋友，其曾在八十九年七月中旬拿林基安的支票借二十五萬元，到期日是九
        月十五日，退票後，他於八十九年九月二十五日又拿王自誠的支票（即如附
        表一所示之支票）向我換回林基安的退票，我有要求他在王自誠支票背面背
        書，且當場簽發如附表二所示之本票五張，本票原本僅有乙○○的簽名及指
        印，但我要求被告拿回林基安支票註銷後，要再向我取回如附表一、二所示
        之支票一張、本票五張請家人或認識的人在票背背書，同年十月二十五日本
        票沒有兌現，我透過丙○○找到被告，丙○○說被告已經請他母親在王自誠
        支票背面背書了，如附表二所示之五張本票會有周陳款的簽名，是因為丙○○拿回王自誠支票給我後，我請丙○○將本票拿給被告的母親簽名，原本僅
        有蓋章，後來我又請丙○○拿給被告母親簽名等詞（見本院卷第三十五頁至
        四十頁），其中關於告訴人第一次提出「丙○○」這個人，且告訴人均係透
        過丙○○將如附表一、二所示支票、本票交付由被告的母親周陳簽名，而
        告訴人所稱之「丙○○」，該人業於九十二年十二月七日死亡，此有告訴人
        提出之訃聞及本院依職權函查之除戶戶籍資料各一份在卷可稽，故已難證明
        告訴人上揭改稱之指訴內容為實，且與上開告訴人前後多次之指訴內容均有
        不相符合、不一致之處，顯見告訴人關於被告涉犯偽造如附表所示一之支票
        及行使如附表所示二之偽造私文書（即偽造周陳款背書並交付部分）等罪嫌
        之指訴，已存有上述前後矛盾之瑕疵，故難認告訴人上開所指訴之情節均為
        真實可信。
（二）、又被告及證人周陳在檢察官訊問及本院審理時當庭所簽寫「周陳款」之簽
        名，就其字體型態與如附表一所示之支票背書及如附表二所示之本票發票簽
        名的字體型態，以肉眼核對顯然不相同，且證人周陳於警、偵訊及本院審
        理時均證稱：伊不認識字（見上開第一０五四四號偵卷第七至八頁），如附
        表一、二所示本票、支票「周陳款」字跡並非伊簽的（見上開第一０五四四
        號偵卷第四十六頁、本院卷第五十至五十三頁），足見如附表一、二所示之
        支票、本票上「周陳款」之簽名並非被告所為，亦非證人周陳所為，此外
        ，復查無其他積極證據足認被告有何公訴人所指偽造有價證券、行使偽造私
        文書等犯行，則本件既無證據證明被告犯罪，依法自應諭知無罪之判決。
（三）、另證人丁○○雖在檢察官訊問時證述：我請被告調現時，有交付一張會計陳
        珍備交付給我的客票，金額應該是二十五萬元（即如附表一所示之支票），
        當時該張支票背面並沒有背書，將票交付給被告時該票背面沒有任何簽字或
        蓋章，我並不知道被告另開立五張本票（即如附表二所示之本票）給告訴人
        等情（見臺灣臺中地方法院檢察署檢察官九十二年度偵續字第七號第六十四
        至六十五頁），核雖均符合告訴人及被告所不爭執「要求被告及其認識之人
        在支票背簽名背書前之如附表一所示之支票背面未有背書」之事實，但對於
        如附表一、二所示支票、本票上「周陳款」的發票人、背書人之簽名、蓋章
        以及如何交付、退還如附表一、二所示支、本票的過程等有關本件犯罪事實
        情節，並無關涉且無法作何有利或不利被告的認定，附此敘明。
據上論斷，應依刑事訴訟法第三百零一條第一項，判決如主文。
中    華    民    國      九十三      年       四      月      二十     日
                                臺灣臺中地方法院刑事第九庭
                                    審判長法  官  曾 佩 琦
                                          法  官  陳 思 成
                                          法  官  楊 曉 惠
右正本證明與原本無異。
如不服本判決，應於判決送達後十日內向本院提出上訴狀，上訴於臺灣高等法院臺中
分院( 須附繕本 )。
                                          書記官
中    華    民    國      九十三      年       四      月     二十三    日
附表一（幣別：新臺幣）
┌───────────┬───┬───┬─────┬─────┬───┐
│付        款        人│發票人│發票日│帳      號│票據號碼  │金  額│
├───────────┼───┼───┼─────┼─────┼───┤
│彰化商業銀行總行營業部│王自誠│2.│000000000 │BE0000000 │萬元│
└───────────┴───┴───┴─────┴─────┴───┘
附表二（幣別：新臺幣）
┌──┬───┬──────┬───┬─────┬───────────┐
│編號│發票日│票 面 金 額 │到期日│票據號碼  │共   同   發   票   人│
├──┼───┼──────┼───┼─────┼───────────┤
│ 一 │9.│五萬五千元  │2.│WG00000000│乙○○、周陳款        │
├──┼───┼──────┼───┼─────┼───────────┤
│ 二 │9.│五萬五千元  │11.│WG00000000│乙○○、周陳款        │
├──┼───┼──────┼───┼─────┼───────────┤
│ 三 │9.│五萬五千元  │10.│WG00000000│乙○○、周陳款        │
├──┼───┼──────┼───┼─────┼───────────┤
│ 四 │9.│五萬五千元  │12.│WG00000000│乙○○、周陳款        │
├──┼───┼──────┼───┼─────┼───────────┤
│ 五 │9.│五萬五千元  │1.│WG00000000│乙○○、周陳款        │
└──┴───┴──────┴───┴─────┴───────────┘
